【裁判字號】    97,智,40
【裁判日期】    970521
【裁判案由】    排除侵害
【裁判全文】
臺灣臺北地方法院民事判決                97年度智字第40號
原      告  三民書局股份有限公司
法定代理人  丙○○
訴訟代理人  陳信瑩律師
被      告  三民圖書出版有限公司
法定代理人  甲○○
訴訟代理人  乙○○
上列當事人間排除侵害事件，本院於中華民國97年5月7日言詞辯
論終結，判決如下：
    主  文
被告不得使用「三民圖書出版有限公司」為其公司名稱。
訴訟費用新台幣由被告負擔。
    事實及理由
一、原告主張：伊為「三民及圖」圖樣商標（下稱系爭商標）之
    商標權人，並取得民國94年2月1日經濟部智慧財產局中華民
    國商標第00000000號註冊證，專有權利期間自94年2月1日起
    至104年1月31日止。伊使用「三民書局」及系爭商標出版各
    種圖書迄今已達55年之久，數量之多難以計數，在全國讀者
    、作者及出版界可謂無人不知伊之名稱及系爭商標。詎料，
    被告竟於96年3月16日以「三民圖書出版有限公司」之名稱
    設立登記公司，其所登記之所營事業資料均與伊所營之圖書
    、唱片、錄音帶等主要事業相同，且特取部分均為「三民」
    2 字；又伊公司之名稱與被告公司名稱之業務種類雖分別標
    明為「書局」及「圖書出版」，惟依一般交易及消費者之觀
    念，書局原即當然含有圖書出版之業務，二者之間實無不同
    ，極易造成混淆；況伊之主要營業據點與被告公司營業據點
    均設於台北市○○○路○段，更有使一般消費者誤認之虞。
    被告使用「三民圖書出版有限公司」之名稱在市場上使人產
    生混同誤認之虞，而侵害伊公司之姓名權，為此依民法第19
    條請求被告排除侵害，並聲明：如主文第1項所示。
二、被告則以：其所出版之書籍封面樣式與原告公司之出版品於
    外觀上有明顯之差異，且其亦與敦煌、新學友等多家書局簽
    訂商品經銷合約書，並無使得消費讀者或一般書店通路商產
    生混淆或誤認之狀況。另依經濟部97年2月21日經商六字第0
    9702017530號函之解釋，原告與其公司之名稱業已標明不同
    業務種類，依公司法第18條之規定，原告公司與其公司之名
    稱視為不相同；況原告僅主張有業務往來之書局詢問其是否
    為原告之關係企業，但未發生誤認其與原告為同一公司之情
    事，亦未有實際損害之發生等語置辯，並聲明：原告之訴駁
    回。
三、兩造不爭執之事項
（一）原告為系爭商標之商標權人，並取得94年2月1日經濟部智
      慧財產局中華民國商標第00000000號註冊證，專有權利期
      間自94年2月1日起至104年1月31日止。
（二）原告前以97年2月17（97）強版字號第002號函向經濟部商
      業司請求撤銷被告之公司名稱登記，經經濟部商業司以97
      年2月21日經商六字第09702017530號函覆原告與被告公司
      名稱中業已標明不同之業務種類，縱然特取名稱相同，其
      公司名稱應視為不相同，而認原告請求撤銷被告之公司名
      稱登記於法並無所據。
四、得心證之理由
    按姓名權受侵害者，得請求法院除去其侵害，並得請求損害
    賠償。民法第19條定有明文。復按，公司名稱，不得與他公
    司名稱相同。二公司名稱中標明不同業務種類或可資區別之
    文字者，視為不相同。公司法第18條第1項定有明文。原告
    主張公司商號係屬人格權之一種，被告使用「三民」2字為
    對外營業表徵，在市場上受有使人產生混同誤認之虞，已侵
    害原告之姓名權，原告自得訴請被告排除侵害等情，為被告
    所否認，並以前揭情詞置辯，故本件之主要爭點厥為：被告
    之公司名稱是否已標明與原告之不同業務類型或可資區別之
    文字，而得優先適用公司法第18條之規定，而不構成對原告
    姓名權之侵害。經查：
（一）原告前以97年2月17（97）強版字號第002號函向經濟部商
      業司請求撤銷被告之公司名稱登記，經經濟部商業司以97
      年2月21日經商六字第09702017530號函覆原告與被告公司
      名稱中業已標明不同之業務種類，而認原告請求撤銷被告
      之公司名稱登記於法並無所據，此有經濟部前揭函文附卷
      可參（見本院卷第47、47-1頁）。然該函最後亦提及「如
      有爭議，請循司法途徑解決」。顯見，司法機關方屬最終
      關於公司名稱有無標明不同業務類型或可資區別文字之判
      斷者，自不得因行政機關駁回原告之請求，遽認定兩造之
      公司名稱已標明不同之業務種類。
（二）又公司名稱是否相似，應以一般客觀的交易上有無使人混
      同誤認之虞為標準。且不採通體觀察主義，應以其特取名
      稱審定，經營同類業務之公司不論是否標明專業，如其特
      取名稱類似，即屬類似。查，經濟部前揭函示中雖引用教
      育部編訂之國語辭典，認為「圖書出版」係允屬出版書籍
      之行業；「書局」則泛指販售書籍之商店，故屬不同業務
      種類範疇。然依據被告之公司基本資料中其所營事業資料
      中包括「圖書出版業」、「有聲出版業」、「文教零售業
      」（見本院卷第16頁），至於原告之所營事業資料除圖書
      、唱片、錄音帶、文具及教育用品之買賣外，尚包括「圖
      書、唱片、錄音帶之出版」（見本院卷第45頁）。由此可
      見，被告有從事零售販賣業務而原告亦有從事出版業務，
      兩造在所營事業類型上明顯有重疊，故實難引用辭典上之
      解釋，認定「圖書出版」與「書局」為經營不同業務。
（三）況原告為出版包含法律學科之大學用書之出版社，而其創
      立之初，即以台北市○○○路○段為主要營業據點，其後
      雖將公司所在地變更登記於台北市○○○路，然其於台北
      市○○○路○段仍設置相關營業據點。而被告之營業據點
      則設於台北市○○○路○段13號3樓，由其地緣之接近性，
      更有使一般客觀之交易相對人有誤認之可能，此由本院受
      理本件訴訟事件，由起訴狀所載之當事人即無法判斷何者
      為一般法律人習知「三民圖書」暨訴外人大育書局有限公
      司等原告之經銷商均對於被告是否屬原告之相關事業提出
      疑義之詢問函（見本院卷第20至22頁）可證。顯見，被告
      於公司名稱並無標明與原告公司名稱不同業務類型或可資
      區別文字。
（四）被告雖辯稱76間公司均使用「三民」為其公司名稱，並提
      出網路檢索資料為證，然該76間公司現僅存24間，其餘公
      司均已解散，而現存之公司中無論係「三民企管顧問有限
      公司」、「三民管理顧問有限公司」、「三民工程股份有
      限公司」、「三民機械工程有限公司」等均明顯非屬圖書
      、出版等相關業務，顯已標明與原告之不同業務類型或可
      資區別之文字，自不因其他公司亦有使用「三民」，認被
      告使用該公司名稱未侵害原告之姓名權。
五、綜上所述，被告所辯不足採信。從而，原告主張被告公司名
    稱已足使使用在前之原告公司名稱，在市場上有受有使人產
    生混同誤認之虞，原告依據民法第19條規定訴請被告不得使
    用「三民圖書出版有限公司」為其名稱，為有理由，自應准
    許。
六、因本件事證已臻明確，兩造其餘主張陳述及所提之證據，經
    本院斟酌後，認與判決結果不生影響，均毋庸再予論述，附
    此敘明。
七、訴訟費用負擔之依據：民事訴訟法第78條。
中    華    民    國    97    年    5    月    21    日
                  民事第四庭    法  官  黃柄縉
以上正本係照原本作成
如對本判決上訴，須於判決送達後20日內向本院提出上訴狀
中    華    民    國    97    年    5    月    21    日
                                書記官  王黎輝


司法院資訊處製作；財團法人民間司法改革基金會備份。
